臺灣高等法院民事判決
111年度家上字第66號
上  訴  人  於有慶  

訴訟代理人  吳志勇律師
            蔡佳蓁律師
被 上訴 人  劉鴻傑律師即被繼承人張淑美之遺產管理人
上列當事人間確認繼承權存在事件，上訴人對於中華民國111年1
月4日臺灣士林地方法院第一審判決（110年度家繼訴字第43號）
提起上訴，本院於111年5月25日言詞辯論終結，判決如下：
    主      文
上訴駁回。
第二審訴訟費用由上訴人負擔。
    事實及理由
一、上訴人主張：被繼承人張淑美於民國39年9月24日經張順興
    收養為養女，伊母親於陳儉為張順興之配偶，依修正前民法
    第1074條規定，張淑美為張順興與於陳儉共同收養，為於陳
    儉之養女。嗣張順興於45年2月3日死亡，於陳儉仍撫育張淑
    美，有以其為子女之意思，依修正前民法第1079條規定亦存
    有收養關係，伊與張淑美為同母異父之姊弟。嗣張淑美於10
    9年1月19日死亡，因其未婚、無子嗣，養父母均已死亡，法
    院裁定選任被上訴人為張淑美之遺產管理人，伊向被上訴人
    聲明承認繼承，被上訴人要求伊提出繼承權之證明，然戶政
    登記資料未登載伊與張淑美之姊弟關係，爰提起本件確認之
    訴，求為確認上訴人對張淑美之遺產繼承權存在之判決（原
    審為上訴人敗訴之判決，上訴人不服，提起上訴）。上訴聲
    明：㈠原判決廢棄；㈡確認上訴人對被繼承人張淑美之遺產繼
    承權存在。
二、被上訴人則以：張順興與於陳儉未為結婚登記，上訴人無法
    證明該二人曾舉行結婚公開儀式，其二人無婚姻關係，自不
    能共同收養張淑美，於陳儉之收養為無效。縱於陳儉有收養
    張淑美之意，亦無法證明於張淑美未滿7歲時有撫養行為及
    撫養之意，暨其收養業經張淑美之法定代理人同意，應認於
    陳儉僅為張淑美之繼母，非其養母等語，資為抗辯。答辯聲
    明：上訴駁回。
三、按確認法律關係之訴，非原告有即受確認判決之法律上利益
    者，不得提起之，民事訴訟法第247條第1項前段定有明文。
    所謂即受確認判決之法律上利益，係指因法律關係之存否不
    明確，致原告在私法上之地位有受侵害之危險，而此項危險
    得以對於被告之確認判決除去之者而言，故確認法律關係成
    立或不成立之訴，苟具備前開要件，即得謂有即受確認判決
    之法律上利益（最高法院42年度台上字第1031號判決意旨參
    照）。查，被繼承人張淑美未婚、無子嗣，於109年1月19日
    死亡，其養父張順興已於45年2月3日死亡，被上訴人為張淑
    美之遺產管理人；上訴人於109年9月9日以其母於陳儉（107
    年11月9日死亡）為張淑美之養母，其為張淑美之弟等情，
    向被上訴人聲明承認繼承，被上訴人認其無法提出具繼承權
    之依據而否認之，有臺灣士林地方法院109年度司繼字第843
    號裁定、智行法律事務所函、戶籍謄本在卷可稽（原審卷第
    21至24、62至70頁、本院卷第87頁），且為兩造不爭（本院
    卷第54頁），上訴人主張其對張淑美之遺產有繼承權，為被
    上訴人所否認，其法律上地位即有不安狀態存在，此不安狀
    態得以確認判決除去，依前開說明，自得提起本件確認之訴
    。
四、按有配偶者，收養子女時，應與其配偶共同為之；除前條規
    定外，一人不得同時為二人之養子女，74年6月3日修正公布
    前民法第1074條、96年5月23日修正公布前同法第1075條分
    別定有明文。又我國法律未承認事實上夫妻，結婚如不具備
    公開儀式、2人以上之證人等形式要件，依74年6月3日修正
    公布前民法第988條第1款規定，該婚姻即為無效，縱兩人對
    外自稱為夫妻，亦無從認定兩人具有法律上之夫妻關係（最
    高法院83年度台上字第985號民事判決意旨參照）。再依74
    年6月3日修正公布前民法第1080條第5項「養父母死亡後，
    養子女不能維持生活而無謀生能力者，得聲請法院許可，終
    止收養關係」之規定可知，如未經終止收養關係，養父母與
    養子女間之關係不因一方之死亡而消滅。
　㈠查，陳儉（即於陳儉之原名）以家屬身分設籍在張順興戶內
    ，戶籍上未有其二人結婚登記之紀錄，陳儉之子女陳玉鳳（
    26年7月生）、陳瑞永（36年7月生）戶籍上均未登記父親姓
    名，亦以家屬身分與張順興同住，張淑美為35年5月22日生
    ，於39年9月24日為張順興收養，戶籍上登記為張順興之養
    女等節，有戶籍謄本可憑（原審卷第62至63頁、本院卷第87
    頁）。次查，證人甲○○固證稱張順興、於陳儉為其乾爸、乾
    媽，張淑美為其乾姐姐（本院卷第68至69頁），證人乙○○亦
    稱張順興與於陳儉為張淑美之養父母（本院卷第72頁），然
    上開證人均不知張順興與陳儉有無舉辦結婚儀式，亦未見相
    關照片（見本院卷第70、74頁），其證述至多僅足證明張順
    興及陳儉以類似夫妻之方式共同生活並對外相稱，不足證明
    其二人曾舉辦儀式婚而發生婚姻效力；況張順興收養張淑美
    之前，陳儉曾誕下一子陳瑞永，斯時其已與張順興設籍同址
    ，仍未於戶籍登記張順興為陳瑞永之父，益難認其與張順興
    間有婚姻關係存在。
　㈡從而，張淑美確為張順興之養女，上訴人所舉證據無法證明
    於陳儉為張順興之配偶，即無從與張順興共同收養張淑美；
    且依前說明，張順興與張淑美間之收養關係不因張順興死亡
    而消滅，本件復無證據證明張淑美與張順興間之收養關係已
    經雙方同意終止或經法院許可終止，依修正前民法第1075條
    規定，於陳儉亦無從於張順興死亡後再行收養張淑美。縱於
    陳儉與張淑美共同生活多年並撫育之，雙方以母女相稱，仍
    無從成立法律上之收養關係，張淑美自非於陳儉之養女，上
    訴人雖為於陳儉之子，惟非張淑美之弟，即非其依民法第11
    38條所定之繼承人，對張淑美之遺產無繼承權。
五、綜上所述，上訴人請求確認其對張淑美之遺產繼承權存在，
    為無理由，不應准許。從而原審所為上訴人敗訴之判決，並
    無不合。上訴論旨指摘原判決不當，求予廢棄改判，為無理
    由，應駁回其上訴。
六、本件事證已臻明確，兩造其餘攻擊或防禦方法及所用之證據
    ，經本院斟酌後，認均不足以影響本判決之結果，爰不逐一
    論列，附此敘明。
七、據上論結，本件上訴為無理由，依家事事件法第51條、民事
    訴訟法第449條第1項、第78條，判決如主文。
中　　華　　民　　國　　111 　年　　6 　　月　　15　　日
                    家事法庭
                      審判長法  官   張松鈞
                            法  官   李昆曄
                            法  官   楊舒嵐
正本係照原本作成。
如不服本判決，應於收受送達後20日內向本院提出上訴書狀，其
未表明上訴理由者，應於提出上訴後20日內向本院補提理由書狀
（均須按他造當事人之人數附繕本）上訴時應提出委任律師或具
有律師資格之人之委任狀；委任有律師資格者，另應附具律師資
格證書及釋明委任人與受任人有民事訴訟法第466條之1第1項但
書或第2項所定關係之釋明文書影本。如委任律師提起上訴者，
應一併繳納上訴審裁判費。
中　　華　　民　　國　　111 　年　　6 　　月　　15　　日
　　　　　　　　　　　　　
　　　　　　　　　　　　　  書記官  常淑慧